臺灣桃園地方法院民事裁定
111年度監宣字第8號
聲  請  人  鄭谷文  
            鄭谷清  
相  對  人  鄭李盡  

關  係  人  鄭春季  
            鄭伊晏  
            郭鄭櫻梅

上列當事人間聲請監護宣告事件，本院裁定如下：
    主  文
宣告鄭李盡（女，民國00年0月00日生，身分證統一編號：Z0000
00000號）為受監護宣告人。
選定鄭谷文（男，民國00年0 月00日生，身分證統一編號：Z000
000000號）為受監護宣告人鄭李盡之監護人。
指定鄭谷清（男、民國00年0月00日出生），鄭春季（女，民國0
0年0月0日出生）為會同開具財產清冊之人。
程序費用由受監護宣告之人鄭李盡負擔。
    理  由
一、本件聲請意旨略以：查聲請人鄭谷文、鄭谷清及關係人鄭春
    季、鄭伊晏、郭鄭櫻梅（以下分別逕以姓名稱之，合稱聲請
    人等及關係人等）均為相對人鄭李盡之子女，相對人自民國
    110年2月22日起，因罹患阿茲海默症等疾病，經送醫診治不
    見起色，而已至因精神障礙或其他心智缺陷，致不能為意思
    表示或受意思表示，或不能辨識其意思表示之效果，為此依
    民法第14條第1項、第1110條、家事事件法第164條規定，聲
    請准對相對人為監護宣告。另因相對人自100年期間迄今，
    均與鄭谷文同住在桃園市○○區○○路0巷00號，且平時均多由
    鄭谷文、訴外人鄭谷平（同為相對人之子）及其他同住家人
    照顧，而鄭谷清雖未與相對人同住，然其時常前往探視相對
    人，也會與鄭谷文共同分擔相對人之外傭看護費及基本生活
    費，每個月每人大約支應新臺幣（下同）9,000元，聲請人
    等之父親過世已13、14年，父親遺產約200萬元，已因做風
    水、納骨塔及扶養相對人等全部花用完畢，相對人之生活費
    用均由聲請人等4兄弟共同分擔，反觀關係人等對於照顧相
    對人一事，均未出錢出力，且相對人之前尚未失智時，曾將
    相對人放在銀行的定存單及密碼交由鄭春季、鄭伊晏負責保
    管，定存單的錢均是來源於聲請人等給相對人的零用錢，但
    是現在聲請人等均不知道定存單下落，也不知道密碼內容，
    顯見關係人等上開種種行為，顯然無法妥善處理相對人之事
    務而有不適任於相對人之監護人無疑，而鄭谷文身為相對人
    兒子，願意擔負監護人之責任，鄭谷清亦願意擔任會同開具
    財產清冊之人，藉以共同核對確認相對人之財產狀況，共同
    維護相對人之利益，為此依民法第14條第1項、第1111條、
    家事事件法第168條第1項等規定，聲請准對相對人為監護宣
    告。並選定鄭谷文為監護人、鄭谷清為會同開具財產清冊之
    人。並提出相對人之長庚紀念醫院診斷證明書、戶籍謄本、
    親屬同意書、親屬系統表等件為證。
二、關係人意見：
　㈠關係人鄭春季意見略以：相對人於96歲時，因家中沒有人要
    照顧相對人，所以鄭春季就告訴聲請人等說要僱請外傭照顧
    相對人，如果將相對人照顧妥當，關係人等就不管聲請人等
    如何使用相對人的錢，但是聲請人等竟然寄存證信函說要告
    關係人等對相對人惡意遺棄，關係人等就回覆聲請人等表示
    可以協調關係人等就相對人的外傭看護費用需要支付多少錢
    ，之後聲請人等就未再回覆，直至關係人等收到本件監護宣
    告的開庭通知單，雖相對人確實有生病，然而並沒有達到重
    度失智的程度，不需要聲請監護宣告，若鈞院認為相對人確
    實需要監護宣告，鄭春季希望由其及聲請人等中任何一位共
    同擔任相對人之監護人，會同人則由聲請人等任何一位擔任
    即可，至於相對人定存單已經寫在相對人存摺裡，上次換定
    存單時，聲請人等就已經知道，關係人等僅負責將錢存進去
    定存單或更換定存單等事宜，並不知道密碼等語置辯。　
　㈡關係人鄭伊晏意見略以：於相對人90多歲時，已無法獨力自
    主管理生活，遂欲僱請外傭幫忙照顧日常生活，惟聲請人等
    卻不斷阻饒，除不願負擔任何外傭看護費用外，亦不准關係
    人等插手任何照顧相對人之事宜，致關係人等左右為難，起
    初兩造多次協調前開事宜均不得結果，直至鄭春季出面擔保
    相對人的看護費用可以先從聲請人等繼承之兩造父親所留遺
    產中支應，待相對人百年之後，再從相對人的遺產中扣除前
    開預先支應的費用，再歸還予聲請人等，詎料，於110年底
    開始，聲請人等竟要求關係人等簽署自動拋棄繼承權書，若
    關係人等不願配合簽署，聲請人等便揚言要告關係人等惡意
    遺棄相對人，另相對人除非有重大疾病需就醫，鄭谷清才會
    現身探望，否則鄭谷清實際探望相對人次數，寥寥可數，鄭
    伊晏認為聲請人等個個都家財萬貫，不愁吃穿，為何不願對
    相對人盡孝道，還要跟相對人斤斤計較。綜上所述，除非由
    鄭春季擔任監護人，且要使用相對人財產前需經所有子女同
    意，方可為之，否則關係人等均不同意對相對人聲請監護宣
    告等語置辯。
　㈢關係人郭鄭櫻梅意見略以：於兩造父親甫過世時，聲請人等
    都不讓郭鄭櫻梅去祭拜，十分過份，加上相對人交由聲請人
    等照顧之後，狀況十分不好，都是吃蔬菜，也被外傭虐待，
    因為郭鄭櫻梅住在新北市金山區，路途遙遠，也不識字，所
    以希望由鄭春季擔任相對人之監護人等語。
三、「對於因精神障礙或其他心智缺陷，致不能為意思表示或受
    意思表示，或不能辨識其意思表示之效果者，法院得因本人
    、配偶、四親等內之親屬、最近一年有同居事實之其他親屬
    、檢察官、主管機關或社會福利機構之聲請，為監護之宣告
    。」，民法第14條第1 項定有明文。又「法院應於鑑定人前
    ，就應受監護宣告之人之精神或心智狀況，訊問鑑定人及應
    受監護宣告之人，始得為監護之宣告。但有事實足認無訊問
    之必要者，不在此限。」、「鑑定應有精神科專科醫師或具
    精神科經驗之醫師參與並出具書面報告。」，家事事件法第
    167 條第1 項、第2 項定有明文。再「法院為監護之宣告時
    ，應依職權就配偶、四親等內之親屬、最近一年有同居事實
    之其他親屬、主管機關、社會福利機構或其他適當之人選定
    一人或數人為監護人，並同時指定會同開具財產清冊之人。
    」、「監護宣告之裁定，應同時選定監護人及指定會同開具
    財產清冊之人，並附理由」、「法院為前項之選定及指定前
    ，應徵詢被選定人及被指定人之意見。」，亦分別為民法第
    1111條第1 項、家事事件法第168 條第1 項及第2 項所明定
    。
四、經查，聲請人等為相對人之子，有聲請人等提出之戶籍謄本
    在卷可稽，依前揭規定，得為本件之聲請。次查法院應於鑑
    定人前，就應受監護宣告之人之精神或心智狀況，訊問鑑定
    人及應受監護宣告之人，始得為監護之宣告。但有事實足認
    無訊問之必要者，不在此限。鑑定應有精神科專科醫師或具
    精神科經驗之醫師參與並出具書面報告，家事事件法第167 
    條第1 項、第2 項分別定有明文。本院在鑑定人即林口長庚
    紀念醫院醫師沈信衡前訊問相對人，詢問其姓名年籍及指認
    在場親友等事項，其點頭表示自己是鄭李盡，並回答在場是
    渠兒子，有4個女兒及3個兒子；詢問其跟誰同住、目前在何
    處均未回答；提示1000元、500元、50元、10元，其可認得1
    000元鈔及500元鈔票，其餘硬幣面額均回答500元，其復回
    答以500元購買100元物品，應找回400元，以1000元購買550
    元物品，應找回500元；詢問其有無銀行存摺及存放何處，
    其答非所問，有本院111年4月15日訊問筆錄可稽。相對人經
    鑑定人即醫師沈信衡依相對人之個人史及相關病史、生活狀
    況及目前身心狀態（含檢查結果）等項鑑定，認：鑑定時相
    對人意識清楚、情緒冷靜。疑似因嚴重聽力障礙影響溝通，
    多次詢問相對人仍無法回答自己名字，但有正確回答年紀，
    記得案長子（即鄭谷清），但誤認案次子（即鄭谷卿）為案
    么子（即鄭谷文），其餘問題均答非所問，但可自顧自地敘
    述與問題無關之事，據家屬表示：相對人目前認知功能退化
    嚴重，常會講重複的事情，甚至忘記案夫已經過世，平時在
    家中無法站立、行走，需靠看護協助餵食碎食餐，需包尿布
    (髒污無反應)，洗澡亦需他人完全協助；超過2年無任何自
    主經濟活動。社交生活侷限，多與家人、看護相處。超過2
    年無交通事務能力。健康照護由家屬安排，相對人可被動配
    合。相對人之精神科臨床診斷為「重度失智症」。目前認知
    功能有明顯障礙，致不能為意思表示或受意思表示，或不能
    辨識其意思表示之效果。推測其回復之可能性低，此有長庚
    醫療財團法人林口長庚紀念醫院111年5月5日函及所附精神
    鑑定報告書等在卷可稽。是相對人已達不能為意思表示、受
    意思表示或不能辨識其意思表示效果之程度，爰依法宣告相
    對人為受監護宣告之人。
五、本院依職權囑託桃園市社會工作師公會訪視相對人鄭李盡、
    聲請人鄭谷文、鄭谷清及關係人鄭春季、鄭伊晏；囑託新北
    市社會局訪視關係人郭鄭櫻梅。桃園市社會工作師公會訪視
    結果略以：聲請人鄭谷清、鄭谷文、關係人鄭春季、鄭伊晏
    、鄭櫻梅均為相對人子女。相對人現與鄭谷平夫妻及外籍看
    護同住，由外籍看護主要照顧日常生活起居，而二位聲請人
    、關係人鄭春季、鄭伊晏則會關懷探視相對人。相對人證件
    除郵局存摺和印章由聲請人鄭谷文保管外，其他相對人身分
    證件均擺放於相對人住所固定位置，相對人子女均知悉擺放
    處，而相對人事務部份，二位聲請人主述均由聲請人鄭谷文
    主責處理，聲請人鄭谷清、鄭谷卿及鄭谷平則適時協助，然
    關係人鄭春季、鄭伊晏則表示相對人事務除生活用品採買由
    聲請人鄭谷文主責外，相對人其他子女均會處理相對人事務
    。此外，相對人開銷均由二位聲請人、鄭谷卿及鄭谷平共同
    負擔。111年2月16日訪視期間，二位聲請人主述，鄭谷卿和
    鄭谷平均知悉且同意本案聲請，亦同意選（指）任聲請人鄭
    谷文擔任本案監護人，並同意選（指）任聲請人鄭谷清擔任
    本案會同開具財產清冊之人。此外，二位聲請人表示，若法
    院認為本案有共同監護之需，則二位聲請人僅同意由二位聲
    請人、鄭谷卿及鄭谷平相互搭配分工擔任本案監護人與會同
    開具財產清冊之人，反對由上述四人與關係人鄭春季、鄭伊
    晏、鄭櫻梅任何一人共同擔任監護人和會同開具財產清冊之
    人，亦反對關係人鄭春季、鄭伊晏及鄭櫻梅單獨擔任本案監
    護人和會同開具財產清冊之人。此外，訪員詢問相對人是否
    同意本案聲請及是否同意由聲請人鄭谷文擔任其監護人時，
    相對人雖均發出極小音量之「嗯」回應，然訪員難以辨識相
    對人是否真的理解訪員提問及本案聲請功能與目的。經訪視
    ，聲請人鄭谷文具擔任監護人意願，聲請人鄭谷清具擔任本
    案會同開具財產清冊之人。111年2月17日訪視期間，關係人
    鄭春季、鄭伊晏表示，反對本案聲請，亦反對選（指）任聲
    請人鄭谷文單獨擔任本案監護人，並反對選（指）任聲請人
    鄭谷清單獨擔任本案會同開具財產清冊之人，然若法院認為
    相對人有受監護（輔助）宣告之需，則有關監護人和會同開
    具財產清冊之人的推派人選部份，關係人鄭春季、鄭伊晏主
    述訪視當下無想法，尚需待討論後於開庭時再表達意見。綜
    合評估，相對人受照顧狀況，及二位聲請人、關係人鄭春季
    、鄭伊晏之陳述，雖未見相對人受照顧狀況有明顯不適切之
    狀況，然顯見親屬間缺乏溝通，彼此亦未具互信基礎，實不
    利相對人之身心照顧、親情關係維護及財產權益保障，宜請
    親屬間相互討論並擬定對相對人未來照顧規劃與財務管理之
    分工，並請鈞院詳參關係人鄭櫻梅居住處所當地訪視單位之
    訪視報告後，以相對人最佳利益為考量，參酌相關事證後予
    以綜合裁量之等語。有桃園市社會工作師公會111年3月10日
    函附之調查訪視報告等在卷可稽。新北市社會局訪視結果略
    以：監護人選評估：社工從訪視調查中知悉，案次女鄭櫻梅
    過往對案主（相對人）是盡心盡力及關懷問候，本身雖年事
    已長且有多種慢性病正在就診，也要協助照顧罹癌的案次女
    婿，但心中仍常存念著案主的一切。社工依案次女的陳述瞭
    解，本次的監護宣告是由案長子（鄭谷清）發起，在聲請前
    ，案長子曾寄發存證信函給案女們，内容主要陳述其照顧案
    主每月的照顧費用為45,000元及零用金5,000元，三年下來
    已花費約200多萬元，要求每位女兒都能幫忙出資40萬元，
    共同負擔案主的照顧費及零用金。但案次女（鄭櫻梅）表示
    ，案夫鄭金田於97年過世時，因子女們體認案家重男輕女的
    文化，全部都蓋章並辦理拋棄繼承，同意將財產全數分配給
    案子們。當時案長子說「分配到財產的人要負責奉養案主」
    ，並於社工訪談當下致電和案五女（鄭春季）聯繋確有此事
    。雖聲請狀上推舉案四子（鄭谷文）擔任監護人，案長子為
    開具財產清冊之人，案子們似乎都已有共識，但案次女表示
    案次子深知存證信函及監護宣告的聲請將會引起手足間的情
    感分裂，決定不再參與。而案三子（鄭谷平）原想跟進案長
    子，後來也選擇聽案三媳的話，改以觀望態度。而案次女亦
    聽聞案四女(鄭碧雲)提起，案長子打算拉攏已出養除籍的案
    三女(鄭雪雲）、案四女(鄭碧雲)共同參與監護宣告聲請，
    案長子並答應於監護宣告裁定後，會和二人共享一些財產。
    因此，案次女對於案長子、案四子的監護宣告聲請動機感到
    有疑慮，認為若案四子成為監護人，必然會將財產配置給其
    他案子們，屆時案主的定期存款400萬元就不復存在，晚年
    生活恐怕不保。案次女認為不需要有監護人制度期望能維持
    過往的照顧模式，等到案主百年後，案主的一切財產完全由
    案子們繼承，其希望能夠留住案主的財產以保障案主的晚年
    生活；會同開具財產清冊之人人選評估：會同人鄭谷清(案
    長子），居住於桃園市桃園區，非本轄所個案，請貴庭再參
    照桃園市社會局或監調訪視單位(桃園市社會工作師公會)調
    查訪視報告；本案就關係人(鄭櫻梅)提供綜合評估供貴庭參
    考，關於本案請貴院斟酌相關事證及桃園市訪視報告，依案
    主之最佳利益予以綜合裁量選定監護人及會同人等語。有新
    北市社會局111年3月1日函附之成年監護訪視評估報告等在
    卷可稽。聲請人鄭谷清、鄭谷文及關係人鄭春季均各自主張
    應由其擔任監護人，經本院參考上開訪視報告之意見，可知
    相對人目前與相對人三子鄭谷平夫妻及一位外籍看護同住，
    並由外籍看護主要照顧日常生活起居，而聲請人鄭谷文為主
    責照護並處理相對人相關事務之人，且具有監護意願，相對
    人受照顧狀況並無不適當之處，堪認聲請人鄭谷文對相對人
    應會有妥善之照顧。而關係人等雖稱若由聲請人等擔任相對
    人之監護人，恐會侵占相對人財產，故其不同意由聲請人等
    擔任相對人之監護人等語，惟關係人等就其主張之上開事實
    ，並未提出任何證據以實其說。且觀諸本院依職權調閱中華
    郵政股份有限公司於106年7月10日至111 年6月24日之相對
    人帳戶存款明細表（無任何提款紀錄），並佐以聲請人等於
    本庭訊問時就相對人名下財產如何管理、帳戶如何支用及其
    帳戶餘額若干、定存款若干等情，均能清楚詳述，顯見聲請
    人等確有為相對人之利益妥善管理及使用其財產，並為相對
    人之主要照顧者，足見聲請人等是受相對人信任之人。關係
    人等雖稱聲請人等曾寄發存證信函威脅要對渠等提告惡意遺
    棄相對人等罪名，並提出存證信函為證，然本院觀諸前開存
    證信函，內容僅為聲請人等向關係人等表示希望渠等能夠協
    助分攤照顧相對人之扶養費用，若關係人等不同意，則主張
    將會對渠等提告惡意遺棄等語，是聲請人等表示將對關係人
    等提告惡意遺棄之部分，核屬正當法律告訴權之行使或為聲
    請人等就訴訟權利之主張，尚不能據此認定聲請人等確有威
    脅、恐嚇關係人等之行為。綜上事證，可知聲請人鄭谷清、
    鄭谷文及關係人鄭春季、鄭伊晏、郭鄭櫻梅間彼此缺乏信任
    難以達成共識，應難共同擔任相對人之監護人，惟相對人之
    監護人究係由何人擔任較能妥適？本院參諸前述訪視報告，
    相對人目前與鄭谷平及其配偶同住，相對人事務均由聲請人
    等及其餘兩位兄弟鄭谷卿、鄭谷平協調後，由聲請人鄭谷文
    主責處理，聲請人鄭谷清及其餘兩位兄弟鄭谷卿、鄭谷平給
    予協助，相對人之照護費用亦均由聲請人等及其餘兄弟鄭谷
    卿、鄭谷平共同分擔，聲請人鄭谷文亦具有擔任監護人意願
    ，因認由聲請人鄭谷文擔任受監護宣告人之監護人，應符合
    相對人之最佳利益，爰依前揭規定選定聲請人鄭谷文為相對
    人之監護人。聲請人鄭谷文既經本院選定為相對人之監護人
    ，自應依民法第1112條之規定，負責護養療治相對人身體及
    妥善為財產管理職務。
六、關於指定會同開具財產清冊之人部分，聲請人鄭谷文聲請指
    定鄭谷清為會同開具財產清冊之人，關係人鄭春季於本院訊
    問時稱希望由聲請人鄭谷文或鄭谷清中1人或2人擔任會同開
    具財產清冊之人，惟聲請人鄭谷文暨經本院選任為相對人之
    監護人，自無庸再擔任會同開具財產清冊之人，本院審酌聲
    請人鄭谷清為相對人之長子，且其表明願意擔任會同開具財
    產清冊之人，而關係人鄭春季於相對人尚能自理自己事務時
    ，即受相對人委託保管銀行定存單等重要物品，亦對相對人
    之財產使用情形極為關心，因認由聲請人鄭谷清、關係人鄭
    春季共同擔任會同開具財產清冊之人，亦無不當，爰依前揭
    規定，指定聲請人鄭谷清、關係人鄭春季為會同開具財產清
    冊之人。又依民法第1113條準用同法第1099條及第1099條之
    1 規定，於監護開始時，監護人即聲請人鄭谷文，應會同聲
    請人鄭谷清、關係人鄭春季於2 個月內開具財產清冊並陳報
    法院，監護人鄭谷文於財產清冊開具完成並陳報法院前，對
    於相對人之財產，僅得為管理上必要行為，併此敘明。
七、依家事事件法第164條第2項，裁定如主文。
中　　華　　民　　國　　111 　年　　7 　　月　　18　　日
                  家事法庭    法  官　張淑芬
以上正本係照原本作成。
如對本裁定抗告須於裁定送達後10日內向本院提出抗告狀。
中　　華　　民　　國　　111 　年　　7 　　月　　18　　日
                              書記官　施盈宇